臺灣高等法院臺中分院民事判決　九十三年度上更(一)字第一五號
　　上　訴　人　仁豪塑膠實業有限公司
　　法定代理人　乙○○
　　訴訟代理人　丙○○
　　被　上訴人　宇宙聯運企業有限公司
　　法定代理人　甲○○
　　訴訟代理人　程學文律師
右當事人間請求給付運費事件，上訴人對於民國九十年三月六日臺灣台中地方法院八
十九年度訴字第二六七一號第一審判決提起上訴，經最高法院第一次發回更審，本院
於九十三年七月六日言詞辯論終結，判決如下：
　    主　    文
上訴駁回。
第二審及發回前第三審訴訟費用，由上訴人負擔。
　    事 　   實
一、本件被上訴人於原審審理時，於八十九年九月十一日所具民事準備書狀雖表明係
    基於委任之法律關係而為請求，嗣於本院前審審理時，主張本件被上訴人係本於
    委任、運送及承攬運送之法律關係而為請求，為訴之追加，雖上訴人表示不同意
    被上訴人為訴之追加，但因此部分亦係基於系爭貨物運送所生之爭訟，其請求之
    基礎事實同一，核與民事訴訟法第四百四十六條第一項但書、第二百五十五條第
    一項第二款之規定相符，自無庸得上訴人之同意即得為追加，合先敘明。
二、本件被上訴人於原審起訴主張：上訴人於八十九年一、二月間，經由多明尼加Ｍ
    ＡＳＴＥＲＳ公司之人員，持上訴人所有之經濟部國際貿易局出進口商登記卡及
    蓋有上訴人公司印章之個案委任書交付被上訴人使用，以上訴人名義委託被上訴
    人就旅行箱之組合材料等物品代為辦理其報關出口及空運至多明尼加，合計八筆
    ，嗣由上訴人在出關之文件上蓋其公司之印章，被上訴人皆已完成出口，並將空
    運提單及載有上訴人公司營利事業統一編號00000000號之統一發票交付
    上訴人，且由上訴人持該統一發票向稅捐機關申報稅捐，上訴人應付被上訴人之
    運費、倉租、卡車費、燃料費、報關費及海關連線費等（含營業稅）共貳佰參拾
    陸萬玖仟貳佰玖拾壹元，因上訴人拒不給付，爰基於委任之法律關係，請求上訴
    人給付上開款項，嗣於本院前審則追加主張係本於委任、運送及承攬運送之法律
    關係而為請求，並稱空運提單上記載運費為「預付」，但並非載運費「已付」，
    被上訴人否認上訴人運費已付，上訴人對「運費預付」曲解為「運費已付」與事
    實不合，且上訴人既與航空公司間未直接委託航空公司空運，乃係透過被上訴人
    承攬運送，何來運費預付與航空公司，該項運費預付係航空公司與承攬運送人即
    上訴人間之約定，並非兩造間之約定，更非被上訴人與航空公司之約定，至於上
    訴人是否出名協助其客戶多明尼加ＭＡＳＴＥＲＳ公司，因屬其雙方內部之關係
    ，非被上訴人所能知悉，亦非被上訴人所能過問，不論其與多明尼加ＭＡＳＴＥ
    ＲＳ公司間之約定如何，均不能拘束被上訴人等語。
三、上訴人對於八十九年一、二月間，經由多明尼加ＭＡＳＴＥＲＳ公司之人員，持
    上訴人所有之經濟部國際貿易局出進口商登記卡及蓋有上訴人公司印章之個案委
    任書交付被上訴人使用，以上訴人名義委託被上訴人以航空方式運送貨品，嗣由
    上訴人在出關之文件上蓋其公司之印章，被上訴人皆已完成出口，並將空運提單
    及載有上訴人公司營利事業統一編號00000000號之統一發票交付上訴人
    ，且由上訴人持該統一發票向稅捐機關申報稅捐等事實，上訴人並不加爭執，即
    對於被上訴人於原審所提出資料之真正亦無意見，但對於被上訴人所主張運費之
    數額有意見，且上訴人僅在道義上協助多明尼加ＭＡＳＴＥＲＳ公司辦理結關及
    空運，並無代理或授權之關係，被上訴人明知此情，故上訴人與本件託運無涉，
    即上訴人並未委託被上訴人運送系爭貨物，自無須給付系爭運費，退而言之，如
    認上訴人應負授權人之責任，但本件提單記載「運費預付」即運費已付訖，被上
    訴人亦不能再請求支付運費，此為提單文義性使然，提單之記載，縱與事實不符
    ，當事人不得加以否認，此為提單文義性之當然解釋，況被上訴人亦與有過失，
    自應對上訴人負損害賠償責任，上訴人亦得主張損害賠償額與運費抵銷之等語置
    辯。
四、兩造不爭執之事實：本件被上訴人主張上訴人於八十九年一、二月間，經由多明
    尼加ＭＡＳＴＥＲＳ公司之人員，持上訴人所有之經濟部國際貿易局出進口商登
    記卡及蓋有上訴人公司印章之個案委任書交付被上訴人使用，以上訴人名義委託
    被上訴人以航空方式運送貨品，嗣由上訴人在出關之文件上蓋其公司之印章，被
    上訴人皆已完成出口，並將空運提單及載有上訴人公司營利事業統一編號000
    00000號之統一發票交付上訴人，且由上訴人持該統一發票向稅捐機關申報
    稅捐等事實，為上訴人所不爭執，並據被上訴人提出上訴人之經濟部國際貿易局
    出進口商登記卡影本一份、請款單、統一發票影本各九份、空運提單及出口報單
    影本各八份為證，並經本院依被上訴人之聲請向財政部台北關稅局函調系爭出口
    報單及個案委任書影本各八份在卷可憑，上訴人對於上開文件之真正亦無意見，
    自堪信為真實。
五、當事人爭點的論斷：本件所應審究者，厥為(一)上訴人將其經濟部國際貿易局出進
    口商登記卡及蓋有其公司印章之個案委任書交由多明尼加ＭＡＳＴＥＲＳ公司之
    人員，以上訴人名義持交被上訴人，委託被上訴人以航空方式運送貨品，上訴人
    是否因此負有給付本件系爭款項之責？(二)上訴人與被上訴人間成立之法律關係？
    (三)系爭運費等款項之數額多寡？(四)系爭運費是否已付訖而不得再為請求？(五)被上
    訴人是否與有過失，上訴人得主張損害賠償額與運費抵銷﹖茲分述如下：
  (一)、本件上訴人既將其經濟部國際貿易局出進口商登記卡及蓋有其公司印章之個案
      委任書交由多明尼加ＭＡＳＴＥＲＳ公司之人員，以上訴人名義持交被上訴人
      ，委託被上訴人以航空方式運送貨品，事後並將本件運費之統一發票持向稅捐
      機關申報其公司之稅捐，為上訴人所不爭執，且上訴人之訴訟代理人於原審審
      理時陳稱：「被告公司（即上訴人）因與ＭＡＳＴＥＲＳ公司有生意往來，但
      該公司在台灣並未設立登記，所以才用我公司名義協助辦理出口報關：：：」
      、「當初是ＭＡＳＴＥＲＳ公司拜託我，我才用我名義辦理出口，後來運費的
      千分之二十五乘以百分之六的營所稅是我先行墊付的．．．」（見原審卷第四
      五、一四四頁），證人即昕榮公司之職員余秉晟於本院前審審理時，到庭證稱
      ：「本件貨主是ＭＡＳＴＥＲＳ公司，託運之事項是昕榮公司之經理黃麗珠去
      洽談的。託運人應該是昕榮公司，但因昕榮公司在臺灣沒有登記，所以委託仁
      豪塑膠實業有限公司為託運人」等語（見本院前審卷第九六頁），再按提單填
      發後，運送人與提單持有人間，關於運送事項，依其提單之記載，此民法第六
      百二十七條定有明文。觀諸本院前審卷附八紙空運提單上記載ＳＨＩＰＰＥＲ
      （即託運人）為上訴人，而上訴人對該提單之真正亦無意見，顯見上訴人確有
      以自己名義委託被上訴人運送貨品之情事，要可認定。至本件個案委任書內記
      載受任人為「宇宙報關行」，與被上訴人「宇宙聯運企業有限公司」之關係究
      竟如何？雖有疑義。經查財政部台北關稅局於九十一年一月八日函送本院之本
      件個案委任書，係預先印妥供大量使用之例稿，其下方受任人欄簽章部分，均
      蓋用被上訴人公司「宇宙聯運企業有限公司負責人甲○○報關專用章」之印章
      ，而併列於委任人即上訴人「仁豪塑膠實業有限公司負責人乙○○」簽章之後
      ，已足認本件上訴人確係委任被上訴人宇宙聯運企業有限公司為系爭貨物之報
      關及運送等相關事項。雖於記載委任內容欄預留供記載受任人空格處僅填載「
      宇宙」二字，以接續「報關行」之文字敘述，參照前述受任人之簽章欄既已蓋
      用「宇宙聯運企業有限公司負責人甲○○報關專用章」，已明確表示受任人之
      全名，為節省文字書寫之勞費，於通用之例稿上前開受任人空格處記載「宇宙
      」，應係「宇宙聯運企業有限公司」之簡略記載，此由文書之全意旨觀察，應
      無誤認之虞，並為文書繕寫之常情。又「報關行」三字，乃報關業者之通（俗
      ）稱，而被上訴人確有「經營報關業務」之營業項目，亦據被上訴人公司提出
      變更登記表可稽（見更審卷第五十一頁）。且依台北關稅局上開信函所檢附之
      系爭貨物之出口報單，左上角「報關人名稱、簽章」部分，亦均蓋用被上訴人
      公司「宇宙聯運企業有限公司負責人甲○○報關專用章」（見本院前審卷第一
      ０四至一三五頁），足認本件上訴人確係委任被上訴人宇宙聯運企業有限公司
      為系爭貨物之報關及運送等相關事項。又受任人既係被上訴人宇宙聯運企業有
      限公司，是否另有「宇宙報關行」之存在，已與本件無關，上訴人聲請向財政
      部台北關稅局函查「宇宙報關行」相關資料，核無必要。
  (二)、證人余秉晟於本院前審審理時，固到庭證稱：「．．．運費是ＭＡＳＴＥＲＳ
      公司支付的，他們有匯款昕榮公司」云云，但證人黃麗珠於原審審理時即到庭
      證稱：「．．．我公司的總公司通常先把提單開過來給被告公司（即上訴人）
      ，由被告公司押匯，押匯部分就有包含運費．．．」、「（是否知道ＭＡＳＴ
      ＥＲＳ公司與被告公司約定運費如何付款）據我瞭解應由被告公司付款」、「
      我確定是ＭＡＳＴＥＲＳ公司總公司開提單出來，辦理押匯給被告，押匯的款
      項有包含運費，但ＭＡＳＴＥＲＳ公司何時付款給被告我不了解」等情（見原
      審卷第一二九、一三一、一四六頁），稽諸上訴人之訴訟代理人於原審審理時
      陳稱：「當初是黃麗珠打電話給我，請我們幫忙用我們的名義辦理出口，她應
      該知情」（見原審卷第一三０頁），及證人余秉晟亦稱託運之事項是昕榮公司
      之經理黃麗珠去洽談的等情，故本院認為本件系爭運費，應以證人黃麗珠所陳
      係應由上訴人給付為可採。上訴人於八十九年一、二月間，委託被上訴人就旅
      行箱之組合材料等物品代為辦理其報關出口及空運至多明尼加，合計八筆，應
      付被上訴人之運費、倉租、卡車費、燃料費、報關費及海關連線費等（含營業
      稅）共貳佰參拾陸萬玖仟貳佰玖拾壹元，有上訴人國際貿易進口登記卡、個案
      委任書、出口報單、航空公司交付之空運提單、被上訴人交付上訴人向其請款
      之請款單、統一發票，而上訴人在一審及本院亦曾表示對上述資料無意見，其
      中「出口報單」及「個案委任書」並與財政部九十一年一月八日北普棧密字九
      一二００００七號函復本院在案，自可認定。至上訴人與多明尼加ＭＡＳＴＥ
      ＲＳ公司內部之關係為何及就本件運費之給付如何約定，均與被上訴人無涉。
      又上訴人固已提出多明尼加ＭＡＳＴＥＲＳ公司致函被上訴人之傳真一紙證明
      多明尼加ＭＡＳＴＥＲＳ公司表示願負責給付本件運費予被上訴人云云，然被
      上訴人主張已退回多明尼加ＭＡＳＴＥＲＳ公司所寄之美金一千元之事實，業
      據提出退回多明尼加ＭＡＳＴＥＲＳ公司所寄之美金一千元之信函暨ＤＨＬ簽
      收單影本各一紙為證，復為上訴人所不爭執，堪認為真實，且被上訴人已表示
      不同意由多明尼加ＭＡＳＴＥＲＳ公司承擔本件運費之債務，依照民法第三百
      零一條「第三人與債務人訂立契約承擔其債務者，非經債權人承認，對於債權
      人不生效力」之規定，上訴人與多明尼加ＭＡＳＴＥＲＳ公司所約定之債務承
      擔契約，對於被上訴人自不生效力，是上訴人尚難因此免除給付運費予被上訴
      人之責，自不待言。
  (三)、被上訴人主張兩造間之法律關係，應係委任契約與運送契約之混合契約，或係
      委任契約與承攬運送契約之混合契約，或至少應認係屬委任契約關係，被上訴
      人均得依法為本件相關費用之請求，而為上訴人否認。經查：本件被上訴人所
      請求包括運費、倉租、卡車費、燃料費、報關費及海關連線費等，按「於國際
      貿易實務上，承攬運送人在其所簽發之運送單據上，都自稱為CARRIER（運送
      人），而於簽字處所印就之「SIGNATURE OF ISSUING CARRIER OR ITS AGENT
      」欄，與航空公司之空運提單（AIR WAYBILL)並無二致。從而被上訴人所提出
      之運送單據，依表面顯示，亦可認為係由承攬運送人以運送人身分所簽發之單
      據。」（最高法院八十七年度台上字第二六三二號判決參照）。又「物品運送
      契約與承攬運送契約，為不同性質之契約，此觀民法第六百二十二條、第六百
      六十條之規定自明。惟承攬運送人如有民法第六百六十三條、第六百六十四條
      規定之自行運送或視為承攬人自己運送之情形時，其與委託人相互間之權利義
      務，應與運送人對於託運人之權利義務完全相同。」（最高法院九十二年度台
      上字第一一二一號判決參照），本件被上訴人雖非自行運送，惟依被上訴人所
      提之系爭貨物之提單，於簽字處所印就之「SIGNATURE OF ISSUING CARRIER O
      R ITS AGENT」欄 ，係由被上訴人簽章，依表面顯示，亦可認為係由承攬運送
      人以運送人身分所簽發之單據。依民法第六百六十四條規定視為承攬人自己運
      送之情形，其與委託人相互間之權利義務，應與運送人對於託運人之權利義務
      完全相同。則本件關於運費部分，自應適用物品運送契約，至其餘非運送契約
      之費用部分，參照兩造關於報關部分定有個案委任書，且除上開列舉費用外，
      被上訴人並無另請求報酬之情形，自可認為係委任關係，從而被上訴人主張依
      委任及運送契約之法律關係請求，自屬有據。
  (四)、本件被上訴人所請求運費、倉租、卡車費、燃料費、報關費及海關連線費等（
      含營業稅）共貳佰參拾陸萬玖仟貳佰玖拾壹元，上訴人對於數額雖有意見，但
      查各該款項金額有前述卷附統一發票、請款單影本存卷可考，上訴人之訴訟代
      理人對於確有持系爭統一發票向稅捐機關申報稅捐等事實，既不爭執，且上訴
      人之訴訟代理人於原審審理時亦到庭自認：「沒有意見，我也有向ＭＡＳＴＥ
      ＲＳ公司求證過，他們也承認有這幾筆運費．．．」諸語（見原審卷第一四五
      頁），足見上訴人嗣後再就系爭運費之多寡加以爭執，自難憑採。又本件貨物
      之報關出口及空運至多明尼加，均已順利完成，而被上訴人亦已將系爭貨物之
      出口報單、空運提單、相關費用明細之請款單及統一發票，交付上訴人並說明
      事務一切事務均已完成，上訴人並無異議，且已持被上訴人所交付之統一發票
      向稅捐機關申報扣抵稅款等，是上訴人主張被上訴人未報告事務處理之顛末，
      得拒絕支付本件報酬云云，應無理由。
  (五)、按系爭空運提單上會計資料欄中運費預付（ＦＲＥＩＧＨＴ　ＰＲＥＰＡＩＤ
      ）部分，係為航空貨運承攬業與航空公司間之協議，而非指航空公司及承攬人
      與託（托）運人之約定，一般提單分為十二份，其中正本部分為一式三聯，第
      一聯航空公司留存，第二聯交受貨人收執，第三聯託運人收執乙節，業據台北
      市航空貨運承攬商業同業公會以九十一年五月三日（九一）航新一字第九一０
      五三四號函敘在卷，是該空運提單上雖記載運費為「預付」，既係航空貨運承
      攬業即被上訴人與航空公司間之協議，則上訴人自不能執此即謂其應負擔之運
      費為已付，自不待言。
  (六)、至於上訴人抗辯稱被上訴人於第一次運送後，ＭＡＳＴＥＲＳ公司如未支付運
      費，被上訴人理應即行催討，通知上訴人或依民法第六百四十七條第一項規定
      就運送貨物行使留置權，以保全運費，並拒絕嗣後之運送，乃被上訴人捨此不
      為，於ＭＡＳＴＥＲＳ公司拒付運費時，竟不將此異常狀況通知上訴人，使之
      儘早察覺而拒絕ＭＡＳＴＥＲＳ公司再借用其公司名義出關，反而一而再，再
      而三接受ＭＡＳＴＥＲＳ公司託運，更出具發票並交付記載運費已付之提單，
      共同欺矇上訴人，令上訴人誤以為ＭＡＳＴＥＲＳ公司均有付款，被上訴人既
      與有過失，自應對上訴人負損害賠償責任，上訴人亦得主張損害賠償額與運費
      抵銷云云；然查被上訴人是否就運送貨物行使留置權，以保全運費，應屬被上
      訴人之權利而非其義務，是不能徒因被上訴人未行使留置權以保全運費，即遽
      予認定被上訴人有過失，再者，上訴人之訴訟代理人亦自承出口報單上載明運
      費由昕榮公司負擔，且已經付清，所以才同意以上訴人之名義報關云云（見本
      院卷第九十四頁），稽諸被上訴人所稱商場上競爭，且貨物未運送出去，被上
      訴人公司不好先收運費乙節，亦符常情等情，故本院認為上訴人抗辯稱被上訴
      人與有過失，並主張抵銷乙節，尚屬無據。
五、綜上所述，本件被上訴人主張為可採，上訴人所辯均無可取。從而被上訴人依據
    運送及委任契約之法律關係，請求上訴人給付本件運費及倉租、卡車費、燃料費
    、報關費及海關連線費等（含營業稅）共貳佰參拾陸萬玖仟貳佰玖拾壹元，及自
    支付命令聲請狀繕本送達（於八十九年五月四日送達，見原審卷第十四頁送達證
    書）翌日起即八十九年五月五日起至清償日止，按年息百分之五計算之利息，為
    有理由，應予准許。是則原審判命上訴人如數給付，並依被上訴人陳明願供擔保
    ，請求宣告假執行，經核無不合，爰酌定相當之擔保金額，予以准許，於法並無
    違誤。上訴意旨指摘原判決不當，求予廢棄改判，為無理由，應予駁回其上訴。
六、本件事證已臻明確，兩造其餘攻擊防禦方法均於判決結果不生影響，爰不一一贅
    述，附此敘明。
七、據上論結，本件上訴為無理由，爰依民事訴訟法第四百四十九條第一項、第七十
    八條，判決如主文。
中　　　華　　　民　　　國　　九十三　　年　　　七　　　月　　 二十　　 日
~B1民事第四庭審判長法　官　黃斐君
~B2　　　　　　　　法　官　張浴美
~B3　　　　　　　　法　官　張鑫城
右為正本係照原本作成。
如對本判決上訴，須於收受判決送達後二十日內向本院提出上訴書狀，其未表明上訴
理由者，應於提出上訴後二十日內向本院提出上訴理由書(須按他造人數附具繕本)。
上訴時應提出委任律師為訴訟代理人之委任狀。具有民事訴訟法第四百六十六條之一
第一項但書或第二項之情形為訴訟代理人者，另應附具律師及格證書及釋明委任人與
受任人有該條項所定關係之釋明文書影本。
~B 　 　　　　　　書記官　陳文琴
中　　　華　　　民　　　國　　九十三　　年　　　七　　　月　　二十六　　日
                                                                        Ｈ
